ACORDAO-COMPLETO-2382500

ACÓRDÃO 2705/2019 ATA 44/2019 - PLENÁRIO

VISTOS, relatados e discutidos estes autos de recursos de reconsideração interpostos pelo Sr. João Bosco Pessoa Tabosa, ex-prefeito de Pentecostes/CE, e pelo Sr. Daniel Vasconcelos Lima contra o Acórdão 51/2019-TCU-Plenário;
ACORDAM os Ministros do Tribunal de Contas da União, reunidos em sessão do Plenário, ante as razões expostas pelo Relator, em:
9.1. conhecer dos presentes recursos de reconsideração, com fulcro nos arts. 32, inciso I, e 33 da Lei 8.443/1992, c/c art. 285 do RITCU, para, no mérito: 
9.1.1. dar provimento ao recurso do Sr. Daniel Vasconcelos Lima, para excluí-lo da presente relação processual; 
9.1.2. negar provimento ao recurso do Sr. João Bosco Pessoa Tabosa;
9.2. dar ciência desta deliberação aos recorrentes.

Recursos de reconsideração interpostos contra acórdão que julgou irregulares as contas dos recorrentes e imputou-lhes débito e multa em razão de irregularidades na aplicação de recursos do Programa Nacional de Apoio ao Transporte Escolar  Pnate.

Município de Pentecoste - CE.

3. Recorrentes: Daniel Vasconcelos Lima (XXX.712.503-XX) e João Bosco Pessoa Tabosa (XXX.803.403-XX).

13.1. Ministros presentes: José Mucio Monteiro (Presidente), Walton Alencar Rodrigues, Benjamin Zymler, Augusto Nardes, Aroldo Cedraz e Vital do Rêgo (Relator).
13.2. Ministros-Substitutos convocados: Augusto Sherman Cavalcanti e Marcos Bemquerer Costa.
13.3. Ministro-Substituto presente: Weder de Oliveira.

ACORDAO-COMPLETO-2393289

Acórdão 222/2020 - Plenário

ACORDAO-COMPLETO-2402793

Acórdão 678/2020 - Plenário

João Bosco Pessoa Tabosa

VITAL DO RÊGO

Ministro-Substituto Marcos Bemquerer Costa.

Adoto como relatório a instrução de mérito, a seguir transcrita, elaborada no âmbito da Secretaria de Recursos (peça 153) , que contou com a anuência do diretor daquela unidade técnica (peça 154) :
INTRODUÇÃO
1.1.	Cuida-se de recursos de reconsideração (peças 112 e 129) interpostos pelo Sr. Daniel Vasconcelos Lima, sócio da Empresa Atlanta Ltda., e pelo Sr. João Bosco Pessoa Tabosa, ex-Prefeito de Pentecostes/CE, contra o Acórdão 51/2019-TCU-Plenário (peça 84) , relator Min. Marcos Bemquerer Costa, por meio do qual o Tribunal julgou tomada de contas especial instaurada em razão de irregularidades na aplicação de recursos do Programa Nacional de Apoio ao Transporte Escolar - Pnate. 
1.2.	Transcreve-se a decisão recorrida:   
VISTOS, relatados e discutidos estes autos da Tomada de Contas Especial decorrente da conversão do TC-Processo 016.549/2016-3, que cuidou de Representação oferecida pela Procuradoria da República no Estado do Ceará noticiando possíveis irregularidades em contratações envolvendo o Município de Pentecoste/CE e a empresa Atlanta Locação de Veículos e Serviços Ltda. com recursos do Programa Nacional de Apoio ao Transporte Escolar - Pnate, durante os anos de 2008 a 2011.        
ACORDAM os Ministros do Tribunal de Contas da União, reunidos em Sessão do Plenário, ante as razões expostas pelo Relator, em:  
9.1. nos termos dos arts. 1º, inciso I, 16, inciso III, alíneas b e c, 19, caput, da Lei 8.443/1992, julgar irregulares as contas dos Srs. João Bosco Pessoa Tabosa, Carlos Henrique Moreira da Costa Alves, Francisco Aloisio Lino Alves, Daniel Vasconcelos Lima, e da empresa Atlanta Locação de Veículos e Serviços Ltda., condenando-os, em solidariedade, ao pagamento das quantias originais, abaixo discriminadas, com a fixação do prazo de 15 (quinze) dias, a contar das notificações, para comprovarem, perante o Tribunal (artigo 214, inciso III, alínea a do Regimento Interno) , o recolhimento da dívida aos cofres do Fundo Nacional de Desenvolvimento da Educação, atualizada monetariamente e acrescida dos juros de mora, calculados a partir da data indicada, até a data do efetivo recolhimento, na forma prevista na legislação em vigor: 
	Data 
	Valor (R$) 

	17/7/2009 
	119.300,00 

	9/10/2009 
	89.128,00 

	10/11/2009 
	29.000,00 

	10/12/2009 
	30.000,00 

	13/9/2010 
	30.000,00 

	8/10/2010 
	144.000,00 

	1º/11/2010 
	66.000,00 

	10/12/2010 
	138.639,84 

9.2. aplicar aos Srs. João Bosco Pessoa Tabosa, Carlos Henrique Moreira da Costa Alves, Francisco Aloisio Lino Alves, Daniel Vasconcelos Lima, e à empresa Atlanta Locação de Veículos e Serviços Ltda., de forma individual, a multa prevista nos artigos 19, caput, e 57 da Lei 8.443/1992, no valor de R$ 100.000,00 (cem mil reais) , fixando-lhes o prazo de 15 (quinze) dias, a contar da notificação, para que comprovem, perante o Tribunal (artigo 214, inciso III, alínea a, do Regimento Interno) , o recolhimento da dívida aos cofres do Tesouro Nacional, atualizada monetariamente desde a data do presente Acórdão até a do efetivo recolhimento, se for paga após o vencimento, na forma da legislação em vigor; 
9.3. autorizar, caso requerido, nos termos do art. 26 da Lei 8.443/1992, c/c o art. 217 do Regimento Interno/TCU, o parcelamento da dívida em até 36 (trinta e seis) parcelas mensais e sucessivas, sobre as quais incidirão os correspondentes acréscimos legais (débito: atualização monetária e juros de mora; multa: atualização monetária) , esclarecendo aos responsáveis que a falta de pagamento de qualquer parcela importará no vencimento antecipado do saldo devedor, sem prejuízo das demais medidas legais; 
9.4. autorizar, desde logo, a teor do art. 28, inciso II, da Lei 8.443/1992, a cobrança judicial das dívidas, caso não atendidas as notificações; 
9.5. declarar a inidoneidade da empresa Atlanta Locação de Veículos e Serviços Ltda. para participar de licitação com a Administração Pública Federal, com fulcro no art. 46 da Lei 8.443/1992, pelo prazo de 3 (três) anos; 
9.6. enviar cópia deste Acórdão à Procuradoria da República no Estado do Ceará, nos termos do § 7° do art. 209 do Regimento Interno do TCU, para a adoção das medidas que entender cabíveis, bem como ao Sr. Francisco de Araújo Macedo Filho, Procurador da República no Estado do Ceará, em atenção à Representação objeto do TC-Processo 016.549/2016-3, apensa a estes autos. 
HISTÓRICO
1.3.	 Em análise, processo de tomada de contas especial assim convertida por força do Acórdão 10874/2016-TCU-Segunda Câmara, prolatado nos autos do TC-Processo 016.549/2016-3 (apenso) , que cuidou de Representação oferecida pela Procuradoria da República no Estado do Ceará, noticiando possíveis irregularidades em contratações envolvendo o Município de Pentecoste/CE e a empresa Atlanta Locação de Veículos e Serviços Ltda., com recursos do Programa Nacional de Apoio ao Transporte Escolar - Pnate, durante os anos de 2008 a 2011.
1.4.	Resumidamente, foram apuradas no processo de Representação as seguintes irregularidades: i) inexistência de vínculos empregatícios na empresa Atlanta Locação de Veículos e Serviços Ltda. nos anos de 2009 a 2011, período que abrange os pagamentos por ela recebidos (2009 e 2010) ; ii) exercício concomitante, nos anos de 2008 a 2014, de sócios da Atlanta Locação de Veículos e Serviços Ltda. com atividades remuneradas em outras firmas; e iii) ingresso no quadro societário da empresa Atlanta, a partir de 6/1/2014, de sócio administrador falecido.
1.5.	Convertidos os autos em tomada de contas especial, foram promovidas as diligências necessárias, bem como as citações e/ou audiências, as quais culminaram no reconhecimento de evidências de que se tratava de empresa de fachada na prestação de serviços de transporte escolar, motivo pelo qual foi promovida a desconsideração da personalidade jurídica da empresa contratada, bem como a citação solidária do ex-prefeito e dos sócios daquela firma.
1.6.	Rejeitadas, pela unidade técnica, as alegações de defesa e as razões de justificativa dos responsáveis (peça 80-82) , e com o aval do representante do Ministério Público junto ao TCU (peça 83) , o Relator do acórdão recorrido, Exmo. Ministro Marcos Bemquerer Costa, encaminhou seu voto (peça 85) no sentido de julgar irregulares as contas do ex-prefeito João Bosco Pessoa Tabosa sem, contudo, aderir à proposta da unidade instrutiva de inabilitar o ex-gestor para o exercício de cargo em comissão e função de confiança, não obstante condenando-o em débito solidário com a Empresa Atlanta e seus sócios, além de multa individual no valor de R$ 100.000,00.
1.7.	Prolatado o Acórdão 51/2019-TCU-Plenário (peça 84) , insurgem-se contra a decisão o Sr. Daniel Vasconcelos Lima, sócio da Empresa Atlanta Ltda., e o Sr. João Bosco Pessoa Tabosa, ex-prefeito, interpondo recursos de reconsideração (peças 112 e 129) . 
EXAME DE ADMISSIBILIDADE	
1.10.	Reiteram-se os exames preliminares de admissibilidade (peças 137-139) , ratificados pelo Exmo. Ministro Vital do Rêgo (peça 142) , que conheceu dos recursos interpostos, suspendendo-se os efeitos dos itens 9.1, 9.2 e 9.4 do acórdão recorrido. 
EXAME DE MÉRITO
2.	Delimitação
2.1.	Constitui objeto do presente recurso de reconsideração definir se: 
	Em relação ao Sr. João Bosco Pessoa Tabosa, ex-Prefeito municipal:
a) não pode ser reconhecida a existência de responsabilidade individual do ex-gestor;
b) o processo licitatório e a prestação de contas foram escorreitos e realizados dentro da lei, considerando não ter havido culpa do gestor em relação à subcontratação e não ter havido dano ao erário.	
Em relação ao Sr. Daniel Vasconcelos Lima, sócio da Empresa Atlanta Ltda.:
a) deve ser reconhecida a falsificação da assinatura do recorrente nos estatutos societários da empresa, na medida em que nunca foi sócio de fato nem de direito daquela pessoa jurídica.
3.	Da responsabilidade individual do ex-prefeito nas irregularidades identificadas  (peça 112, p. 4-8) 
3.1.	Afirma o Sr. João Bosco Pessoa Tabosa que o acórdão recorrido ignorou quase a totalidade da defesa antes apresentada, incorrendo em cerceamento da defesa do responsável, visto que o ex-gestor prestou contas ao FNDE, com aprovação do Conselho de Acompanhamento e Controle Social - CACS (p. 4) .
3.2.	Do mesmo modo, informa que, no exercício de 2010, o FNDE aprovou as contas da Prefeitura, conforme Parecer 704/2015, e aduz que não era diretamente responsável pela administração, acompanhamento e controle dos gastos do Pnate, tarefa que cabia ao ordenador de despesas respectivo, visto que o recorrente sequer firmou o contrato celebrado com a empresa contratada, não movimentou créditos orçamentários, empenhou despesas ou efetuou pagamentos, tampouco participou da elaboração do edital, da licitação e da respectiva homologação e adjudicação, procedendo tão somente a um controle finalístico do programa (p. 5) .
3.3.	Afirma ser plausível exigir a prestação de contas do recorrente, entretanto, a responsável seria a Secretária de Educação à época, Sra. Lucilene Oliveira de Menezes, que conforme depoimentos juntados aos autos, fornecidos à Polícia Federal, sabia da contratação da empresa Atlanta e, frequentemente, entrava em contato com a mesma para corrigir alguma falha no serviço, prova inconteste da efetiva prestação do serviço e de seu acompanhamento pela municipalidade (p. 6) . 
3.4.	Afasta qualquer imputação de culpa in vigilando ou in elegendo, visto que conforme o próprio TCU (Acórdão 5815/2011-TCU-Segunda Câmara e 5.333/2011-TCU-2ª Câmara) , a responsabilidade do primeiro gestor municipal não pode se estender a todos os atos praticados por seu secretariado, em desconsideração à necessária descentralização administrativa e delegação, intrínsecas à estrutura de governos municipais (p. 6-8) .
3.5.	Aduz que o próprio acórdão recorrido reconhece a inexistência de participação direta do ex-prefeito nas irregularidades, ou que tenha agido em conluio com a mencionada firma, motivo pelo qual não é razoável que se impute ao prefeito municipal responsabilidade direta por um contrato que não assinou, não ordenou a despesa e cujo único dever era atestar a efetiva prestação do serviço, o que teria sido realizado (p. 8-9) .
Análise
3.6.	No que diz respeito à responsabilidade individual do Sr. João Bosco Pessoa Tabosa, ex-prefeito municipal, o voto condutor do decisum atacado, da lavra do Ministro Marcos Bemquerer Costa, assinalou o liame normativo que justificou a imputação de responsabilidade ao recorrente, em exame de alegações de defesa semelhantes às que ora apresenta (peça 85, p. 4) :
39. Nos termos do art. 18, § 1º, da Resolução/CD/FNDE 10, de 7/4/2008 - que estabeleceu critérios e formas de transferência de recursos do Pnate -, c/c art. 3º do mesmo normativo, cabe ao Prefeito, na qualidade de gestor máximo do Município, prestar contas da verba recebida daquele programa. 
40. Prestar contas significa trazer à baila documentos que demonstrem a boa e regular aplicação do quantum transferido pela União nos objetivos do indigitado Pnate. Nestes autos, o ex-Prefeito não colacionou ao processo elementos que demonstrassem, de forma cabal, a realização dos serviços e também não foi capaz de deixar assente o imprescindível liame de causalidade que deve haver entre a verba recebida e o gasto realizado. 
41. A mera alegação de que não cabe exigir-lhes procedimentos para fiscalizar as empresas contratadas não tem o condão de afastar sua responsabilidade. Na qualidade de gestor do programa, a quem compete prestar contas, se o ex-alcaide decidiu não acompanhar a sua execução, deixando de lado a supervisão dos atos atinentes à aplicação da verba, o fez por sua conta e risco, dando ensejo, dessa maneira, a toda sorte de eventos que terminaram por originar o débito em foco.
3.7.	Não procede, tampouco, a afirmação do ex-alcaide de que não tomou parte em quaisquer atos relativos ao programa, visto que toda a documentação relativa à prestação de contas de 2009 e 2010 foi assinada unicamente por ele: 
a) Demonstrativo da Execução da Receita e da Despesa e de pagamentos efetuados em 2009 (peça 78, p. 4 e 7) ;
b) Conciliação bancária de 2009 (peça 78, p. 6 e 8) ;	
c) Emissão de extratos bancários efetuada pelo ex-prefeito relativamente a 2009 (peça 78, p. 13, 15, 17, 19, 21, 23, 24, 26, 28, 30, 32, 33, 37, e 39) ; 
d) Demonstrativo da Execução da Receita e da Despesa e de pagamentos efetuados em 2010 (peça 79, p. 2-3) ;
e) Conciliação bancária de 2009 (peça 79, p. 4) ;	
g) Emissão de extratos bancários efetuada pelo ex-prefeito relativamente a 2010 (peça 79, p. 6, 8, 10, 12, 14, 16, 17,19, 21, 23, 25, 26, 27, 29 e 30) .
3.8.	A então Secretária de Educação, Lucilene Oliveira de Menezes, assina a autorização para licitação (peça 46, p. 18) , o Termo de Homologação e Adjudicação à Empresa Atlanta Locação de Veículos e Serviços Ltda. (peça 79, p. 31) , o contrato respectivo (peça 46, p. 53-59) bem como o Primeiro e Segundo aditivos firmados com a empresa (peça 79, p. 32-37) .
3.9.	Fora de dúvida, portanto, que se trata na espécie, de culpa in vigilando, ao menos, pois se trata de município pequeno, e não deveria passar despercebido ao então gestor a forma de prestação dos serviços por uma empresa comprovadamente de fachada.
3.10.	A jurisprudência do Tribunal assinala que a simples alegação de delegação de competência do ex-prefeito para o secretário municipal não é capaz de afastar a sua responsabilidade porque a desoneração da responsabilidade da autoridade delegante pelos atos delegados não é automática ou absoluta, sendo imprescindível para definir essa responsabilidade a análise das situações de fato que envolvem o caso concreto (v.g., Acórdão 2300/2013-TCU-Plenário, rel. Min. Ana Arraes, 5.866/2010-TCU-2ª Câmara, rel. Min. Aroldo Cedraz e 479/2010-TCU-Plenário, rel. Min. Raimundo Carreiro) .
3.11.	No presente caso, não se trata de mera delegação de competência, mas de expresso comando legislativo, oriundo da Resolução/CD/FNDE 10, de 7/4/2008, que ordena ao primeiro gestor efetuar a correta prestação de contas dos recursos recebidos.  
3.12.	Uma vez que não foi descaracterizada pelo recorrente, a sua responsabilidade primária pela correta comprovação da execução dos serviços, impõe-se a rejeição das razões recursais. 
4.	Da correta realização do processo licitatório, da devida prestação de contas, da ausência de culpa em relação à subcontratação e da ausência de dano ao erário  (peça 112, p. 9-17) 
4.1.	O recorrente afirma que houve aprovação das contas pelo FNDE, por meio do Parecer 704/2015-DIAFI/COPRA/CGCAP/DIFIN/FNDE, além do que o parecer conclusivo do Conselho de Acompanhamento e Controle Social do FUNDEB concluiu pela regularidade das contas da execução do Pnate de 2009 e 2010 (p. 9-11) .
4.2.	Assevera que sua responsabilidade pelo processo licitatório se resumiu na indicação de equipe capacitada, que a idoneidade das propostas dos licitantes é matéria afeta unicamente à Comissão de Licitação e que eventuais insatisfações em relação a seus critérios e conclusões são da alçada de ações ordinárias ou de mandados de segurança cujos legitimados são os licitantes. Afirma que a administração municipal foi vítima de fraude documental, visto que o interesse público e o erário encontram-se incólumes, uma vez que o serviço foi regularmente prestado (p. 11-12) .
4.3.	Afirma ainda que constituiria prova diabólica a exigência de que o prefeito detivesse conhecimento das máculas da empresa contratada, e mesmo que a administração fosse responsável pela apuração das subcontratações, estas não seriam imputáveis ao prefeito, mas à Secretaria de Educação, que acompanhava diretamente o serviço, além do que a Relação Anual de Informações Sociais (Rais) , não era documento exigível na licitação (p. 13-15) .
4.4.	De outra borda, não houve subcontratação, visto que quem estava prestando o serviço junto ao Município era a empresa contratada, inclusive com adesivos seus nos veículos, pouco importando se o prestador da empresa Atlanta era celetista, autônomo ou por qualquer outro meio de contratação, até porque o contrato era para prestação de serviços de frete e não locação de veículos (p. 15) .
4.5. 	Aponta a inexistência de dano ao erário, visto que não houve desvio ou impropriedade na aplicação dos recursos do Pnate. Afirma que não houve demonstração de ilegalidade na despesa pública, ou inobservância do princípio da legalidade a sustentar a sanção de multa proporcional ao dano causado (p. 16) .
4.6.	Assevera que não havendo débito comprovado, não há que se falar em multa proporcional, tampouco aplicação do art. 71, VIII, da Constituição Federal (p. 16-17) .
Análise
4.7.	A subcontratação dos serviços ficou patente, ao contrário do que afirma o recorrente, em flagrante vedação ao disposto no edital (peça 46, p. 20-24, item 10.1) e no contrato celebrado (peça 46, p. 53-59, Cláusula oitava) , pelo fato de que a empresa contratada pela prefeitura figurava apenas como intermediária, ficando o transporte propriamente dito a cargo de proprietários de veículos de carga adaptados, sem atendimento aos requisitos mínimos de segurança, os quais recebiam valores inferiores aos efetivamente pagos pela administração municipal, conforme levantamento realizado na instrução técnica de origem (peça 26, p. 22-23) :
7. Em diversas auditorias realizadas por esta unidade técnica em prefeituras municipais do interior do estado do Ceará, objetivando a avaliar a gestão de recursos públicos destinados à implementação de programas federais, dentre eles o Programa Nacional de Apoio ao Transporte Escolar - Pnate (instituído pela Lei 10.880, de 9/6/2004, alterada pela Lei 11.947, de 16/9/2009) , foram constatadas irregularidades alusivas à subcontratação dos serviços de transporte escolar, em que as empresas contratadas pelas prefeituras figuravam apenas como intermediárias, ficando o transporte propriamente dito a cargo de proprietários de veículos de carga adaptados, sem atendimento aos requisitos mínimos de segurança, os quais recebiam valores inferiores aos efetivamente pagos pela administração municipal às empresas vencedoras das licitações. Em tais casos o Tribunal ordenou a instauração de tomadas de contas especiais, para efeitos de quantificação dos débitos e identificação dos responsáveis (a título exemplificativo - Acórdão 1464/2014-TCU-Plenário - TC Processo 034.039/2011-2; 2292/2013 - TCU - 2ª Câmara - TC Processo 032.042/2011-6; 4864/2013 - TCU - 1ª Câmara - TC-001.652/2012- 5) . 
8. No caso presente, tem-se que as análises levadas a efeito no âmbito da instrução do processo de Representação originador da TCE em exame trouxeram a lume evidências de fraude na aplicação dos recursos federais transferidos pelo FNDE para complementação das despesas com a execução do Pnate no Município de Pentecoste/CE, porquanto, conforme referenciado nos parágrafos 3.10 a 3.15 precedentes, as ocorrências a seguir descritas apontam para a configuração de utilização fraudulenta de pessoa jurídica, no caso a contratação, pela Prefeitura Municipal de Pentecoste/CE, de uma empresa "fantasma" ou "de fachada", para a execução das despesas do Pnate nos anos de 2009 e 2010, fato que inviabiliza o estabelecimento do nexo de causalidade entre os recursos federais transferidos e o objeto executado, suficiente para macular a comprovação da boa e regular aplicação dos recursos do programa sob exame nesse processo.
 4.8.	As irregularidades constatadas pela então Secex-CE, com base nas informações noticiadas em denúncia anônima incluíram:
a) utilização de empresa "fantasma" ou de "fachada", para execução das despesas do Pnate nos anos de 2009 e 2010, o que inviabiliza o nexo de causalidade entre os recursos federais transferidos e o objeto executado;
b) Inexistência de vínculos empregatícios na Rais, relativos à empresa Atlanta Locação de Veículos e Serviços Ltda. (CNPJ 10.330.329/0001-74) nos anos de 2009 e 2010;
c) O exercício concomitante (anos de 2008 a 2014) , pelo sócio majoritário Sr. Carlos Henrique Moreira da Costa Alves (CPF XXX.429.143-XX) , de atividade assalariada com ganhos mensais da ordem de R$ 500,00 a R$ 800,00, nas empresas Atacadão Bahamas Ltda. (CNPJ 10.784.744/0001-06) e CSN Centro de Serviços do Nordeste Ltda. (CNPJ 05.487.219/0001-80) ;
d) O ingresso, no quadro societário da empresa Atlanta, a partir de 6/1/2014, de sócio administrador falecido, no caso o de cujus Francisco da Silva Barbosa (CPF XXX.291.993-XX) , com 100% do capital social (falecimento ocorrido em 7/6/2013, peça 8) , e a saída da sociedade dos demais sócios, bem como inclusão do mesmo falecido em outra empresa a Rio Sul Locadora de Veículos e Serviços Ltda. ( (CNPJ 10.699.450/0001-78) , constando, no Sistema de Controle de Óbito (Sisob/Dataprev) , a inclusão em 23/5/2014 e 22/7/2014, respectivamente (peça 9) , o que configura indício de fraude na constituição societária das aludidas empresas.
4.9.	Com relação à aprovação do conselho de Acompanhamento e Controle Social sobre a execução do Programa, conforme parecer trazido pelo recorrente, em relação ao exercício de 2009 (peça 112, p. 20) , que inclusive já havia sido juntado aos autos (peça 78, p. 10-13) , além da aprovação das contas pelo FNDE em 2010, é importante destacar que o mero ateste da execução física de ajustes e programas não é suficiente a comprovar a correta aplicação de recursos federais, sendo necessário o estabelecimento do nexo causal entre a origem dos recursos e a correta aplicação dos mesmos, com a comprovação da qualidade e segurança exigidos para o transporte de alunos e corpo docente (Acórdão 8248/2013-TCU-Primeira Câmara, rel. Min. Walton Alencar Rodrigues) .
4.10.	Nesse sentido, registre-se ainda o Acórdão 6968/2014-TCU-Primeira Câmara, relator Ministro Bruno Dantas, o Acórdão 597/2019-TCU-Segunda Câmara, relator Marcos Bemquerer, e o Acórdão 2675/2012-TCU-Plenário, relator Min. José Múcio Moneiro, que deixaram assente que a contratação de empresa "de fachada", como no presente caso, não constitui elemento fidedigno para comprovar a correta execução do objeto relativo ao Pnate.
4.11.	Ressalte-se que o recorrente trouxe aos autos o Parecer 704/2015 do FNDE, que diz respeito à aprovação das contas de 2010, estando pendentes ainda a aprovação das referidas contas relativas ao ano de 2009. Ressalve-se que o próprio parecer à peça 112, p. 23, assinala que "não acodem aos autos informações desta Autarquia ou recebidas de órgãos de controle capazes de considerar malversados os recursos públicos em questão", o que demonstra não ter sido aquela Autarquia informada das irregularidades objeto da representação que deu origem a esta TCE.
4.12.	Ressalta-se que o próprio recorrente afirma que seu único dever era de verificar a efetiva prestação do serviço, o que, segundo ele, foi feito. Entretanto, não foram colacionados aos autos os documentos que comprovassem, ao menos, a prestação do serviço de transporte escolar, ainda que de forma irregular, mediante subcontratação. 
4.13.	Desse modo, as razões recursais não podem ser acolhidas.
5.	Da ilegitimidade passiva do recorrente Daniel Vasconcelos Lima, em virtude de falsificação de suas assinaturas nos estatutos sociais da empresa contratada  (peça 129, p. 3-11) 
5.1.	Conforme já havia pontuado em suas alegações de defesa, o recorrente afirma que nunca foi sócio da empresa Atlanta Locação de Veículos e Serviço Ltda., tendo sido vítima de crime de estelionato, uma vez que seu nome foi inserido no quadro de sócios sem seu conhecimento e autorização (p. 3) .
5.2.	Reafirma que nunca assinou nada para entrar ou sair da sociedade e que houve grosseira falsificação de sua assinatura no aditivo e de saída. Argumenta que, à época dos fatos, foi procurado por um representante da Atlanta, que lhe ofereceu uma oferta de emprego para que o recorrente procedesse a registro de obras perante o CREA, mas nunca houve por parte do mesmo, intenção em se tornar sócio da citada empresa, nem chegou a assinar qualquer documento nesse sentido (p. 4-5) .
5.3.	Em relação à incongruência temporal, utilizada pelo Ministro relator em seu voto, esclarece que o representante da empresa Atlanta não procurou o recorrente em 2010, mas no ano de 2008, tendo havido um erro de digitação durante a elaboração das justificativas do interessado, e tal fato se confirma pelo boletim de ocorrência juntado aos autos à época, de nº 102-18380/2016, onde consta os fatos narrados, relativos ao ano de 2008 (p. 6) .
5.4.	Afirma que foi procurado por representante da Empresa Atlanta, de nome "Chico", ao final de 2008, o qual informou que a empresa precisava de um engenheiro para regularizar a sua situação no CREA, sendo então ofertada a vaga ao mesmo, e que em virtude de tal oferta, forneceu sua documentação ao mencionado representante. Com os documentos do recorrente, a empresa o inseriu no quadro de sócios sem o seu conhecimento (p. 6) .
5.5.	Junta ao recurso exame pericial grafotécnico particular, em virtude de que, embora o recorrente tenha registrado o BO em 2016, a polícia não realizou a perícia grafotécnica até a presente data. Frisa ainda que somente tomou conhecimento dos atos fraudulentos praticados pela empresa quando foi notificado pela Polícia Federal para prestar depoimento acerca do paradeiro dos sócios (p. 7) .
5.6.	Acrescenta que o desconhecimento das irregularidades é reforçado por meio do Inquérito Policial nº 1508/2011, tendo em vista que o recorrente somente foi notificado para depor, e não está sendo investigado. Requer que o TCU oficie à Polícia Federal, solicitando o Inquérito Policial em comento, tendo em vista que em virtude de o recorrente não ser parte na referida fase inquisitória, a ele não foi fornecida nenhuma informação sobre a investigação (p. 7) .
5.7.	Afirma que a empresa agia de má-fé, o que foi reforçado pelo fato de que foi incluído em seu quadro societário o Sr. Francisco da Silva Barbosa, que ao tempo de sua inclusão como sócio, já se encontrava falecido havia mais de um ano (p. 8) .
5.8.	Faz referência a julgados do TCU nos quais restou demonstrado o desconhecimento dos fatos que lhes estavam sendo imputados (Acórdão 8646/2011-TCU-Segunda Câmara e 9.916/2011-TCU-2ª Câmara) (p. 8-9) .
5.9.	 Reforça que que, "no dia 20 de dezembro de 2016 este recorrente registrou Boletim de Ocorrência de nº 102-18380/2016, em anexo, na Delegacia do 2° Distrito Policial - Fortaleza/CE, objetivando que a autoridade Judicial competente procedesse com a abertura de Inquérito Policial", sem que até o momento nenhuma providência tenha sido tomada, bem como tomou todas as medidas necessárias para averiguar a presente situação, não sendo culpa sua a desídia da autoridade policial para promover as investigações pertinentes.
Análise
5.10.	Preliminarmente, cumpre rememorar os motivos que culminaram na responsabilização do Sr. Daniel Vasconcelos Lima, a partir do voto condutor do acórdão combatido, da lavra do eminente Ministro Marcos Bemquerer Costa:
25. Como já dito, somente o Sr. Daniel Vasconcelos Lima apresentou alegações de defesa. Em síntese, aduz, em preliminar, a sua ilegitimidade passiva, e, no mérito, que não foi sócio da empresa Atlanta Locação de Veículos e Serviços Ltda., tendo sido vítima do crime de estelionato.  
26. Sobre a preliminar aventada, no sentido de que não poderia ser alcançado por ser terceiro sem vínculo com a Administração, tem-se que não pode prosperar. O responsável foi citado na condição de sócio de uma empresa que teve sua personalidade jurídica desconstituída, situação plenamente amoldada às normas de regência cabíveis a esta Casa de Contas. 
27. Acerca do mérito, o Sr. Daniel Vasconcelos Lima aduz que, no ano de 2010, foi procurado por um representante da empresa Atlanta Locação de Veículos e Serviços Ltda. que o teria informado da necessidade de possuir um engenheiro no quadro de funcionários da firma, tendo-lhe fornecido documentos com o fito exclusivo de atuar nessa qualidade para a empresa.  
28. Prossegue asseverando que não fora contratado e que não teve mais contato com nenhum representante da sociedade empresária. Colacionou às alegações de defesa cópia de boletim de ocorrência lavrado em Delegacia de Polícia do Estado do Ceará em dezembro de 2016 em que narra ter sido colocado de forma indevida como sócio e que não reconhece como sua a assinatura aposta no contrato social da multicitada Atlanta Locação de Veículos e Serviços Ltda.. 
29. A Secex/CE afirma que o fato de o responsável ter reportado que apresentou documentos ao funcionário que lhe procurara em 2010 - época em que teria sido vítima do estelionato - e o aditivo contratual que lhe tornou sócio ter sido lavrado em outubro de 2008, enfraquece a tese de que teria sido utilizado como proprietário figurativo, popularmente denominado "laranja".  
30. Aponta, ainda, que o responsável, embora tenha afirmado que sua assinatura teria sido falsificada, não acostou aos autos prova pericial corroborando a assertiva. 
31. Creio que o caso passa pela comprovação, efetiva, de que a assinatura do responsável lançada nos documentos constitutivos da firma foi falsificada.  
32. Como é cediço, cabe ao responsável produzir as provas que corroborem as assertivas lançadas em sua defesa, sendo que, no caso em exame, competiria ao Sr. Daniel Vasconcelos Lima comprovar, por meio de perícia grafotécnica, que a assinatura lançada no Contrato Social da Atlanta Locação de Veículos e serviços Ltda. fora falsificada. 
33. A jurisprudência deste Tribunal não destoa do acima asseverado, porquanto reconhece, de forma expressa, que não cabe à Corte de Contas a realização de perícia, diligência ou outra medida saneadora visando à obtenção de provas para a defesa do responsável, conforme demonstra o enunciado abaixo selecionado, colhido mediante o uso da ferramenta intitulada Jurisprudência Selecionada, ao qual cabe acrescer os Acórdão 6124/2016-TCU-Primeira Câmara e 5.920/2016 - Segunda Câmara, de Relatoria, respectivamente, dos Ministros Bruno Dantas e Vital do Rêgo: (...) (Grifos acrescidos) 
5.11.	Com efeito, neste momento processual o responsável junta cópia de perícia grafotécnica contratada junto ao perito judicial grafotécnico Juan Tomas Beneyto Paysal (peça 129, p. 17-60) , a qual resultou nas seguintes conclusões (peça 129, p. 59) :
Por tudo o exposto, o Perito-Assistente que assina, eleva a Vossa Excelência, as seguintes conclusões Técnico - Científicas:
Pode-se constatar de forma cristalina que todos os recursos, e novas técnicas recomendadas pela doutrina Criminalística em exames dessa natureza, foram esgotados pelo Perito-Assistente, sendo, portanto, suficientes para suportar uma conclusão correta e conclusiva.
1. As Assinaturas Questionadas QUE-l e QUE-2 atribuídas ao Dr. Daniel Vasconcelos Lima, e descritas em páginas precedentes, não contém as gestualidades nem características próprias das assinaturas autênticas do Dr. Daniel Vasconcelos Lima, tanto nos seus valores quantitativos como qualitativos analisados; por isso, aos efeitos periciais, tem de considerar como assinaturas inautênticas. 
2. Após as minuciosas análises realizadas com tecnologia e técnicas apropriadas, assim como os "GT" Gestos Tipo encontrados no estudo técnico macroscópico realizado, nos permite confirmar, em razão de fatos e pontos incontroversos, que as assinaturas Questionadas-QUE-1 e QUE-2, tem de considerarem-se como assinaturas falsificadas, para autenticar o teor dos (02) dois documentos questionados.
Nada mais havendo a lavrar, fica encerrado o presente Parecer Pericia Grafotécnico, e assim o assino em Fortaleza, a (07/04/2019) sete de abril de dois mil e dezenove. O presente Parecer Pericia Grafotécnico, consta de (44) quarenta e quatro folhas de textos e ilustrações, todas elas Rubricadas e Assinada por mim.
5.12.	As assinaturas QUE-1 (Questionada 1) e QUE-2 (Questionada 2) a que se refere o perito, correspondem às rubricas apostas uma em 3 de outubro de 2008, constante do primeiro termo aditivo do contrato social da Empresa Atlanta (peça 6, p. 52) e outra do ano de 2014, relativa à saída do recorrente da sociedade da Empresa Atlanta (peça 6, p. 54) .
5.13	Segundo a análise grafotécnica, no comparativo entre a assinatura QUE-1 (peça 6, p. 52) e as assinaturas "padrão" usualmente apostas pelo responsável, concluiu-se que a estrutura geral das mesmas não tem nenhuma semelhança em seus elementos grafocinéticos, e são executadas com uma estrutura de assinatura totalmente inversa (peça 129, p. 35) :
"a estrutura geral das mesmas não tem nenhuma semelhança em seus elementos grafocinéticos, realizam-se com uma estrutura de assinatura totalmente inversa. Ambas as assinaturas, Padrão e a Questionada-1 apresentam um grau de mecanização totalmente discordante. Portanto, podemos constatar nas imagens a seguir que os gestos gráficos de ambas as assinaturas são de uma total divergência nos seus elementos grafocinéticos e de grafomotricidade. Fato este representativo de uma mão escritora totalmente diferente a das assinaturas autênticas do Sr. Daniel Vasconcelos Lima".
5.14.	A grafomotricidade tem por objeto a análise dos processos que intervêm na realização das grafias, assim como o modo como estas podem ser automatizadas. 
5.15.	Também com relação aos "gestos tipos", entendidos como o conjunto de particularidades próprias de um escritor, que aparecem antes e depois do ato signatriz, gráficos ou não gráficos, visíveis ou não visíveis, e que permitem atribuir a assinatura a seu titular, a conclusão do perito foi de que ambas as assinaturas possuem elementos estruturais e grafocinéticos totalmente distintos, com base nas macro-imagens apresentadas (peça 129, p. 36-44) .
5.16.	No que diz respeito à assinatura QUE-2 (peça 6, p. 54) , a análise diferencial entre as assinaturas padrão utilizadas pelo responsável nos anos de 2012 e 2013 com aquela aposta no ano de 2014, apresentam um grau de mecanização totalmente discordante, e com uma total divergência nos elementos grafocinéticos e de grafomotriciddade (peça 129, p. 45) .
5.17.	Também com relação aos "gestos tipo", a segunda assinatura apresenta divergências extrínsecas e intrínsecas que demonstram tratar-se de grafias falsificadas (peça 129, p. 46-55) .
5.18.	Importante destacar que nesta segunda assinatura representou uma tentativa de cópia da assinatura oficial do Sr. Daniel Vasconcelos Lima, relativamente às assinaturas dos anos de 2012 e 2013, data em que o autor começou a modificar sua assinatura original (peça 129, p. 54-55) .
5.19.	O perito faz então um sumário das divergências encontradas (peça 129, p. 56) :
1. A execução completa das assinaturas Padrão e as Questionadas se desenvolvem com diferentes tipos de grammas, aspectos e sub-aspectos.
2. A execução completa das assinaturas Padrão e as Questionadas se desenvolvem com divergentes descontinuidades de traçados. (Signos delatores de falsificação) .
3. A execução das assinaturas Padrão e as Questionadas se desenvolvem com divergentes locais dos ataques e escapes. (Signos delatores de falsificação) .
4. As grafias das assinaturas Padrão e a Questionada se realizam de forma divergente nos mesmos locais. (Signos delatores de falsificação) . 
5. A execução da escrita assim como os tempos são totalmente divergentes entre as assinaturas padrão e a Questionada. (Signos delatores de falsificação) .
6. A execução da assinatura questionada e a das assinatura-padrão se desenvolvem com velocidade totalmente divergente. (Signos delatores de falsificação) .
7. Na execução das assinaturas questionadas se observam inseguridade nos traços, paradas, retoques, roturas dos traços, etc.; (signos delatores de falsificação) . (Com ajustes) 
5.20.	O recorrente junta ainda ao recurso boletim de ocorrência datado de 20/12/2016 (peça 129, p. 62) , logo após ter sido citado por esta Corte (peças 33 e 36) , dando notícia de crime de estelionato praticado por Carlos Henrique Moreira da Costa Alves e Francisco Aloisio Lino Alves, introduzindo assinatura falsificada do recorrente sem seu consentimento como sócio da empresa Atlanta Locação de Veículos e Serviços Ltda., bem como no segundo aditivo, ocasião em que lhe retiraram a condição de sócio, e que antes das ditas irregularidades, uma pessoa de nome Chico lhe procurou para lhe contratar como engenheiro, solicitando para isso seus dados pessoais.
5.21.	Quanto à solicitação do recorrente para que o TCU diligencie junto à Polícia Federal para obtenção de cópia do Inquérito Policial nº 1508/2011, tal providência não se faz necessária, visto que os elementos trazidos pelo recorrente se mostram suficientes para reformar o juízo sobre a sua responsabilidade nestes autos. 
5.++22.	Com efeito, os elementos de responsabilização do Sr. Daniel Vasconcelos Lima dizem respeito à suspeita da sua condição de sócio da empresa de fachada Atlanta Locação de Veículos e Serviços Ltda., conforme Ofício de citação à peça 33, bem como as assinaturas constantes dos 1º e 2º aditivos ao contrato social daquela pessoa jurídica, conforme assinalado pela instrução de origem (peça 26, p. 6, item 3.10) .
5.23.	Milita a favor da tese de estelionato aventada pelo recorrente, bem como de a referida Empresa Atlanta consistir em empresa de fachada, o fato de o mesmo ter trabalhado em diversas outras empresas, com salário mais elevado, durante os anos de 2009 a 2014, também conforme assinalado pela unidade de origem (peça 26, p. 7, item 3.13) :
3.13. Ainda na Rais (peça 11) , verificou-se que, em 2011, o sócio Sr. Daniel Vasconcelos Lima (CPF XXX.712.503-XX) trabalhou em outras empresas com salário mais elevado (ganhos mensais médio s da ordem de R$ 2.300,00 a R$ 4.900,00, exercendo funções de assistente administrativo (2009 e 2010) , técnico em administração (2011) , analista de suporte computacional (2011 e 2012) , e engenheiro civil (2012 a 2014) , nas empresas CMC Serviços Terceirizados Ltda. (CNPJ 04.654.060/0001-89) , Criart Serviços de Terceirização de Mão de Obra Ltda. (CNPJ 07.783.832/0001-70) e Skyserv Locação de Mão de Obra Ltda. (CNPJ 04.271.959/0001-12) .
5.24.	Diante dos elementos trazidos pelo Sr. Daniel Vasconcelos, e da ponderação feita pelo Ministro relator do acórdão combatido, de que "o caso passa pela comprovação, efetiva, de que a assinatura do responsável lançada nos documentos constitutivos da firma foi falsificada" (peça 85, p. 3) , propõe-se dar provimento ao recurso do responsável, a fim de afastar todas as cominações a ele imputadas. 
CONCLUSÃO
6.1.	Das análises anteriores, conclui-se que:
	Em relação ao Sr. João Bosco Pessoa Tabosa, ex-Prefeito municipal:
a) a legitimidade passiva do ex-gestor municipal foi corretamente delineada nos autos;
b) não há como afastar o dano presumido ao erário, em vista da ausência de comprovação da prestação de serviços por empresa de fachada, sem capacidade operacional;
Em relação ao Sr. Daniel Vasconcelos Lima, sócio da Empresa Atlanta Ltda.:
     a) deve ser reconhecida a falsificação da assinatura do recorrente nos estatutos societários da empresa Atlanta Locação de Veículos e Serviços Ltda.
PROPOSTA DE ENCAMINHAMENTO
7.1.	Ante o exposto, submete-se à consideração superior a presente análise dos recursos de reconsideração interpostos pelos Srs. Daniel Vasconcelos Lima e João Bosco Pessoa Tabosa contra o Acórdão 51/2019-TCU-Plenário, propondo-se, com fundamento no art. 33, da Lei 8.443/1992:
a)  conhecer e, no mérito, dar provimento ao recurso do Sr. Daniel Vasconcelos Lima, para afastar o débito e a multa a ele imputados pelos itens 9.1 e 9.2 do acórdão recorrido;
b) conhecer e, no mérito, negar provimento ao recurso do Sr. João Bosco Pessoa Tabosa.
c) dar ciência da deliberação que vier a ser prolatada aos responsáveis e interessados e à Procuradoria da República no Estado do Ceará.
2.               O titular da Serur (peça 155) concordou com a proposta do auditor e do diretor, com a ressalva de que em vez de " julgar regulares as contas do Sr. Daniel Vasconcelos Lima, este recorrente deve ser excluído da relação processual, não cabendo sequer julgamento do Tribunal a respeito de sua conduta no contexto dos fatos aqui versados, exatamente porque, à vista da prova pericial chegada aos autos, não haveria ação/omissão a ele imputável".
3.               O Ministério Público junto ao TCU anuiu à proposta da unidade técnica consoante parecer à peça 156.
	 É o relatório.

Leonardo Roberto Oliveira de Vasconcelos (OAB/CE 18.185); Rodrigo Macêdo de Carvalho (OAB/CE 15.470) e outros.

Procuradora-Geral Cristina Machado da Costa e Silva.

RECURSO DE RECONSIDERAÇÃO EM TOMADA DE CONTAS ESPECIAL. PROGRAMA NACIONAL DE APOIO AO TRANSPORTE ESCOLAR - PNATE. NÃO COMPROVAÇÃO DA BOA E REGULAR APLICAÇÃO DA VERBA. EMPRESA DE FACHADA. DÉBITO. MULTA. CONHECIMENTO DOS RECURSOS DE RECONSIDERAÇÃO. EXCLUSÃO DE RESPONSABILIDADE DE SÓCIO "LARANJA". EXAME GRAFOTÉCNICO QUE COMPROVA FALSIFICAÇÃO DE ASSINATURAS. PROVIMENTO DE UM DOS RECURSOS. NÃO-PROVIMENTO DE OUTRO.

TOMADA DE CONTAS ESPECIAL (TCE)

Secretaria de Recursos (Serur).

Por atenderem os requisitos de admissibilidade dispostos nos arts. 32, inciso I, e 33 da Lei 8.443/1992, podem ser conhecidos os recursos de reconsideração interpostos pelo Sr. João Bosco Pessoa Tabosa, ex-prefeito de Pentecostes/CE, e pelo Sr. Daniel Vasconcelos Lima, identificado nos autos como sócio da Empresa Atlanta Ltda., contra o Acórdão 51/2019-TCU-Plenário (peça 84) , de relatoria do Ministro-Substituto Marcos Bemquerer Costa. 
Por meio da aludida decisão, o Tribunal julgou suas contas irregulares, imputou-lhes débito solidário e aplicou-lhes multa em razão de irregularidades na aplicação de recursos do Programa Nacional de Apoio ao Transporte Escolar - Pnate.
Em sua origem, o processo trata de tomada de contas especial (TCE) convertida por força do Acórdão 10874/2016-TCU-Segunda Câmara, que, por sua vez, cuidou de representação oferecida pela Procuradoria da República no Estado do Ceará. De acordo com o apurado, a empresa Atlanta Locação de Veículos e Serviços Ltda. foi beneficiária de contratos celebrados com diversos Municípios do Estado do Ceará, tendo recebido pagamentos da ordem de R$ 12 milhões ao longo dos anos de 2009 a 2011.
Em essência, o dano ao erário apontado no presente processo, no valor histórico da ordem de R$ 667.000,00, deveu-se ao fato de a empresa Atlanta Locação de Veículos e Serviços Ltda. não possuir capacidade operacional para executar o serviço de transporte de alunos, porquanto, constituía-se de empresa de fachada, sem funcionários com vínculo empregatício, "criada apenas formalmente para se sagrar vencedora dos certames de que participava, sem, contudo, possuir capacidade para se desincumbir da contraparte que lhe cabia nos respectivos contratos que firmava com a Administração" (peça 26, p. 22-23) . 
Irresignados, os responsáveis apresentaram os presentes recursos de reconsideração. Alegam (peças 112 e 129) , em síntese, que: 
 (i) Sr. João Bosco Pessoa Tabosa, ex-prefeito: não pode ser reconhecida a existência de sua responsabilidade individual; e, o processo licitatório e a prestação de contas foram escorreitos e realizados dentro da lei, considerando não ter havido culpa do gestor em relação à subcontratação e não ter havido dano ao erário;	
                   (ii) Sr. Daniel Vasconcelos Lima, sócio da Empresa Atlanta: deve ser reconhecida a falsificação da sua assinatura nos estatutos societários da empresa, na medida em que nunca foi sócio de fato nem de direito daquela pessoa jurídica. Afirma que foi vítima de estelionato.
Assim, solicitam a reforma da decisão recorrida de forma a afastar a responsabilização que lhes foi aplicada.
Após análise dos argumentos apresentados, a Secretaria de Recursos, por meio de manifestação às peças 153 a 155, propôs dar provimento ao recurso do Sr. Daniel Vasconcelos Lima, diante da comprovação dos fatos alegados pelo recorrente e negar provimento ao recurso do Sr. João Bosco Pessoa Tabosa, posição acompanhada na íntegra pelo Ministério Público junto ao TCU (peça 156) .
Com relação ao mérito, acompanho as propostas precedentes, cujas análises adoto como minhas razões de decidir, sem prejuízo de tecer os comentários a seguir.
Com relação ao Sr. Daniel Vasconcelos Lima, cabe rememorar que os elementos que ensejaram a sua responsabilização dizem respeito à suspeita da sua condição de sócio da empresa de fachada Atlanta Locação de Veículos e Serviços Ltda., conforme ofício de citação à peça 33. A condição de sócio estaria comprovada pela assinatura do recorrente constante do primeiro e segundo termos aditivos ao contato social da empresa.  O primeiro termo aditivo referente ao ingresso do Sr. Daniel como sócio da empresa, datado de 3/10/2008, e o segundo, referente à saída do recorrente da sociedade, datado de 6/1/2014 (peça 26, p. 6, item 3.10) . 
De acordo com o voto condutor da deliberação recorrida, embora o responsável tenha afirmado que sua assinatura teria sido falsificada, não acostou aos autos prova pericial corroborando a assertiva. Consoante o relator a quo, caberia "ao responsável produzir as provas que corroborassem as assertivas lançadas em sua defesa, sendo que, no caso em exame, competiria ao Sr. Daniel Vasconcelos Lima comprovar, por meio de perícia grafotécnica, que a assinatura lançada no Contrato Social da Atlanta Locação de Veículos e serviços Ltda. fora falsificada". 
Neste momento processual, o responsável apresenta cópia de perícia contratada junto ao perito judicial grafotécnico (peça 129, p. 17-60) .
De acordo com o laudo pericial, foram avaliadas as assinaturas correspondentes às rubricas constante do primeiro e segundo termos aditivos ao contrato social da Empresa Atlanta (peça 6, p. 52 e 54) .
Com relação à primeira assinatura, a perícia assinalou que "comparando-se ela com as assinaturas 'padrão' usualmente apostas pelo responsável (peça 6, p. 52) , concluiu-se que a estrutura geral das escritas não tem nenhuma semelhança em seus elementos grafocinéticos, e são executadas com uma estrutura de assinatura totalmente inversa" (peça 129, p. 35) .
No que diz respeito à segunda assinatura (peça 6, p. 54) , "a análise diferencial entre as assinaturas padrão utilizadas pelo responsável nos anos de 2012 e 2013 com aquela aposta no ano de 2014, apresentam um grau de mecanização totalmente discordante, e com uma total divergência nos elementos grafocinéticos e de grafomotricidade" (peça 129, p. 45) .
Nesse sentido, cumpre realçar que o laudo grafotécnico colacionado aos autos pelo responsável atesta a falsificação de sua assinatura nos documentos que indicam sua condição de sócio da empresa Atlanta.
A princípio, não há nenhuma suspeição sobre o aludido laudo haja vista que foi elaborado por profissional com nível superior e inscrito no órgão de classe competente, na forma do § 1.º do art. 145 do Código de Processo Civil e sujeito, em caso de prestação de informações inverídicas, à sanção prevista no art. 147 do CPC.
Assim, não existindo nos autos prova que se contraponha ao mencionado laudo grafotécnico ou mesmo justo motivo para infirmá-lo, negar sua força probante sob o argumento de que o profissional não tem fé pública seria descartar desarrazoadamente prova regularmente constituída nos autos. Assim já decidiu o TCU quando da prolação do Acórdão 473/2016-TCU-Segunda Câmara.
Além disso, há nos autos outros fatores que pesam a favor do recorrente. 
Primeiro, o boletim de ocorrência registrado pelo Sr. Daniel e juntado à peça 129, p. 62, demonstra a sua proatividade em buscar a apuração e os esclarecimentos dos fatos que envolviam seu nome. O aludido boletim de ocorrência 102-18380/2016, de 20/12/2016, foi registrado dando notícia de "crime de estelionato praticado por Carlos Henrique Moreira da Costa Alves e Francisco Aloisio Lino Alves, introduzindo assinatura falsificada do recorrente sem seu consentimento como sócio da empresa Atlanta Locação de Veículos e Serviços", e objetivava que a autoridade policial procedesse a investigação envolvendo sua assinatura falsificada - o responsável salienta que não houve conclusão do feito naquela instância policial.
Segundo, milita a favor da tese de estelionato aventada pelo recorrente, o fato de ele ter trabalhado em diversas outras empresas durante os anos de 2009 a 2014, conforme assinalado pela unidade de origem (peça 26, p. 7, item 3.13) :
Ainda na Rais (peça 11) , verificou-se que, em 2011, o sócio Sr. Daniel Vasconcelos Lima (CPF 804.712.503-68) trabalhou em outras empresas com salário mais elevado (ganhos mensais médio s da ordem de R$ 2.300,00 a R$ 4.900,00, exercendo funções de assistente administrativo (2009 e 2010) , técnico em administração (2011) , analista de suporte computacional (2011 e 2012) , e engenheiro civil (2012 a 2014) , nas empresas CMC Serviços Terceirizados Ltda. (CNPJ 04.654.060/0001-89) , Criart Serviços de Terceirização de Mão de Obra Ltda. (CNPJ 07.783.832/0001-70) e Skyserv Locação de Mão de Obra Ltda. (CNPJ 04.271.959/0001-12) .
Em relação à incongruência temporal mencionada no voto condutor da decisão recorrida, o Sr. Daniel Vasconcelos Lima esclarece que o representante da empresa Atlanta não o procurou em 2010, mas no ano de 2008, tendo havido um erro de digitação durante a elaboração das suas justificativas, e tal fato se confirma pelo boletim de ocorrência juntado aos autos, em que consta os fatos narrados, relativos ao ano de 2008 (p. 6) .
Naquela ocasião, o representante da empresa Atlanta teria informado que precisava de um engenheiro para regularizar a situação da empresa no CREA, sendo então ofertada a vaga ao ora recorrente, e que em virtude de tal oferta, forneceu sua documentação ao mencionado representante. Com os documentos, a empresa o inseriu no quadro de sócios sem o seu conhecimento (p. 6) .
Portanto, presente a prova da falsidade das assinaturas em nome do Sr. Daniel Vasconcelos Lima e, somando-se a esse fato, os demais elementos que pesam a seu favor, forçoso concluir que não há elementos que demonstrem a sua participação nas irregularidades de que tratam os presentes autos, razão pela qual acompanho o posicionamento da Serur e do MPTCU no sentido de excluir o aludido responsável da relação processual, haja vista que não haveria ação ou omissão a ele imputável (Acórdãos 1.786/2012 e 3.665/2012, ambos da 2ª Câmara) .
Com relação ao Sr. João Bosco Pessoa Tabosa, acompanho na íntegra a análise da unidade técnica. 
Trago a relevo, no que diz respeito a sua responsabilidade individual, que o art. 18, § 1º, da Resolução/CD/FNDE 10, de 7/4/2008 c/c art. 3º do mesmo normativo, define que compete ao prefeito, na qualidade de gestor máximo do município, prestar contas da verba recebidas no âmbito do Pnate. Nestes autos, o ex-prefeito não colacionou elementos que demonstrassem, de forma inequívoca, a realização dos serviços e também não foi capaz de deixar assente o imprescindível nexo de causalidade que deve haver entre a verba recebida e o gasto realizado.
De acordo com os elementos constantes nos autos, a subcontratação dos serviços ficou patente, ao contrário do que afirma o recorrente, em flagrante vedação ao disposto no edital (peça 46, p. 20-24, item 10.1) e no contrato celebrado (peça 46, p. 53-59, Cláusula oitava) , pelo fato de que a empresa contratada pela prefeitura figurava apenas como intermediária, ficando o transporte propriamente dito "a cargo de proprietários de veículos de carga adaptados, sem atendimento aos requisitos mínimos de segurança, os quais recebiam valores inferiores aos efetivamente pagos pela administração municipal" (peça 26, p. 22-23) .
Diante das ocorrências apuradas, os argumentos apresentados pelo Sr. João Bosco Pessoa Tabosa se mostram insuficientes para alterar o condão da decisão contestada de forma a afastar as irregularidades a ele imputadas, e quanto a esse responsável proponho, em consonância com as conclusões da Serur e do MPTCU, a negativa de provimento do presente recurso.
	Ante o exposto, VOTO para que o Tribunal aprove a minuta de Acórdão que ora submeto à consideração deste Colegiado.
TCU, Sala das Sessões Ministro Luciano Brandão Alves de Souza, em 6 de novembro de 2019.
Ministro VITAL DO RÊGO 
Relator